【裁判字號】    97,訴,574
【裁判日期】    971106
【裁判案由】    妨害電腦使用罪
【裁判全文】
臺灣臺中地方法院刑事判決               97年度訴字第574號
公  訴  人  臺灣臺中地方法院檢察署檢察官
被      告  甲○○
                    國民
選任辯護人  廖健智律師
            張智翔律師
上列被告因妨害電腦使用案件，經檢察官提起公訴（96年度偵續
字第66號），本院判決如下：
    主    文
本件公訴不受理。
    理    由
一、公訴意旨略以：被告甲○○原係艾菲科技股份有限公司 (下
    稱艾菲科技公司）之產品部經理，負責資訊軟體之產品規劃
    、委外管理及專案導入業務等重要事項，後因不滿工作待遇
    及條件，而於民國93年10月15日離職，另組設與艾菲科技公
    司營業事業相同之藍眼科技有限公司。嗣因其與艾菲科技公
    司時有商業糾紛，竟自94年6月10日22時25分8秒起至同日23
    時16分42秒止間，在臺中市○○路455號4樓住處，利用電腦
    及以陳芙璟（另由檢察官為不起訴處分）名義所申請之寬頻
    網路（速博sqarp ）連線上網登入艾菲科技公司先前所設計
    承攬之臺中縣警察局e 視訊路口監視隨選圖控系統網頁（由
    臺中縣太平市公所及霧峰鄉公所經費支出發包架設），再以
    輸入其於任職時經由趙性義（另由檢察官為不起訴處分）所
    私設之「surperadmin」帳號及「kenny huo」密碼（此部分
    所涉之侵占等部分，另為不起訴處分）方式登入該系統主機
    伺服器資料庫後，利用遠端遙控方式變更原廠設定值及logo
    ，並就該系統網頁首頁進行破壞、刪除資料而予以竄改成中
    華人民共和國五星旗圖騰，足生損害於前揭公務機關及艾菲
    科技公司，因認被告涉犯刑法第359條、第361條之加重破壞
    電磁紀錄罪嫌。
二、按告訴乃論之罪，未經告訴者，法院應諭知不受理之判決，
    刑事訴訟法第303條第3款定有明文。又所謂「未經告訴」者
    ，乃指未經合法告訴之意，若非告訴權人，誤其有告訴權而
    提出「告訴」，其告訴仍不合法，若別無告訴權人為合法告
    訴之提出，則法院仍應以該案件未經告訴為由，依上開規定
    為不受理判決之諭知（最高法院82年度臺非字第231 號判決
    要旨參照）。另按刑事訴訟法第232 條所謂之犯罪被害人，
    係指其法益因他人犯罪而直接受其侵害者而言。故凡財產法
    益被害時，該財產之所有權人固為直接被害人，即對於該財
    產有事實上管領力之人，因他人之犯罪行為而管領權受有侵
    害者，亦不失為直接被害人（最高法院83年度臺上字第4939
    號判決意旨參照）。
三、本案係由艾菲科技公司提出告訴，茲有疑義者，乃(一)刑法第
    361條之規定，是否為告訴乃論之罪；(二)艾菲科技公司是否
    為本案之被害人，而有告訴權。經查：
  (一)就刑法第361條是否須告訴乃論部分：
  1.按法律解釋應以文義解釋為先，有複數解釋之可能性時，則
    繼以論理解釋或社會學之解釋，就法條文義上可能之意義加
    以限定之操作，論理解釋或社會學之解釋結果，與文義解釋
    結果相抵觸時，如不超過文義或立法旨趣之預測可能性時，
    仍從論理解釋或社會學之解釋結果；而體系解釋、法意解釋
    、比較解釋、目的解釋及合意解釋，合稱為論理解釋。又所
    謂「體系解釋」係指以法律條文在法律體系上之地位，即依
    其編章節條項款之前後關連位置，或相關法條之法意，闡明
    規範意旨之解釋方法。此項解釋方法能維護整個法律體系之
    一貫及概念用語之一致，在法解釋上確具價值，蓋每一法律
    規範係屬一整體，其條文之解釋，自亦應本諸論理之作用，
    就整個體系構造加以闡釋，以維護各個法條之連鎖關係，合
    先敘明。
  2.觀諸刑法第36章妨害電腦使用罪章係自第358條起至第363條
    ，其中第359 條規定：「無故取得、刪除或變更他人電腦或
    其相關設備之電磁紀錄，致生損害於公眾或他人者，處5 年
    以下有期徒刑、拘役或科或併科20萬元以下罰金。」；同法
    第361條規定：「對於公務機關之電腦或其相關設備犯前3條
    之罪者，加重其刑至2分之1。」；同法第363條則規定：「
    第358條至第360條之罪，須告訴乃論。」。而審之上開條文
    之編排方式，核與刑法第23章傷害罪中，刑法第277 條規定
    ：「傷害人之身體或健康者，處3年以下有期徒刑、拘役或1
    千元以下罰金。犯前項之罪因而致人於死者，處無期徒刑或
    7年以上有期徒刑；致重傷者，處3年以上10年以下有期徒刑
    。」；同法第280條：「對於直系血親尊親屬，犯第277條或
    第278條之罪者，加重其刑至2分之1。」、及同法第287條規
    定：「第277條第1項、第281條、第284條及第285條之罪，
    須告訴乃論。但公務員於執行職務時，犯第277條第1項之罪
    者，不在此限。」相仿。而徵諸最高法院19年上字第1962號
    意旨：「本案原審及第一審判決均認上訴人毆傷某氏，係犯
    刑法第293條第1項之罪，依同法第302 條規定，該罪須告訴
    乃論，雖某氏係上訴人之直系尊親屬，應依同法第298 條規
    定加重其刑，然該條既明定為對於直系尊親屬犯第293條第1
    項之罪者，加重本刑2分之1，是加重者其刑，而所犯者仍係
    第293條第1項之罪，第302條復明定為第293條之罪，須告訴
    乃論，又係以罪而不以刑，則對於直系尊親屬犯第293條第1
    項之罪者，自在告訴乃論之列。」（最高法院80年度臺上字
    第3149號、88年度訴字第804號判決亦同此意旨），顯認刑
    法第280條係加重其刑之規定，至是否屬告訴乃論之罪，仍
    應以其所犯之罪名（傷害罪）為斷。準此，由妨害電腦使用
    罪章條文編排之方式觀之，為維護法律體系解釋之一貫性，
    堪認被告被訴之刑法第361條、同法第359條罪嫌，仍應屬告
    訴乃論之罪。
  3.至艾菲科技公司之告訴代理人雖提出立法院司法委員會函及
    其附件「中華民國刑法部分條文修正草案」案審查報告（含
    條文對照表），並以其附件之審查會通過條文、行政院、司
    法院提案條文及現行條文對照表中，第363 條部分說明欄記
    載：「˙˙˙三至於第361 條之罪，因公務機關之電腦系統
    往往與國家安全或社會重大利益密切關聯，實有加強保護之
    必要，故採非告訴乃論以嚇阻不法。˙˙˙」，主張刑法第
    361 條應屬非告訴乃論之罪。然查，立法院公報第92卷第29
    期院會紀錄中刑法部分修正條文草案總說明十增訂第36章部
    分條文告訴乃論之規定部分，則僅記載：「刑罰並非萬能，
    即使將所有狹義電腦犯罪行為均規定為非告訴乃論，未必就
    能有效遏止電腦犯罪行為。尤其對於告訴人電腦之侵害行為
    態樣不一，輕重有別，如受害人無告訴意願並配合偵查，實
    際上亦難達到偵查成效，故為將國家有限之偵查及司法資源
    集中於較嚴重之電腦犯罪，有效從事偵查，爰增訂第363 條
    ，規定本章部分條文需告訴乃論。」，而已將前揭條文對照
    表中說明欄三部分予以刪除；且嗣經立法院三讀通過之刑法
    第363 條之立法理由亦不復見該部分之文字，是由立法解釋
    而論，尚難僅憑前揭未經定案之修正條文對照表之說明，即
    認立法者於增訂刑法第363條時，有意將同法第361條之規定
    ，排除在告訴乃論之罪之外。
  4.綜上所述，公訴人起訴被告犯刑法第359條、第361條之罪，
    依同法第363 條之規定，應須告訴乃論；若未經合法告訴，
    公訴人即遽予起訴，依刑事訴訟法第303條第3款之規定，法
    院自應諭知不受理之判決。
  (二)就艾菲科技公司是否為本件之直接被害人部分：
    經查，本件臺中縣警察局e 視訊路口監視隨選圖控系統網頁
    ，前係由臺中縣太平市公所及臺中縣霧峰鄉公所分別與艾菲
    科技公司訂立採購契約書，而經艾菲科技公司依據該採購契
    約書所製作等情，有臺中縣太平市○○○○里○○路口監視
    系統工程」採購合約書、臺中縣霧峰鄉公所採購契約書（採
    購名稱：霧峰鄉○設○○村路口監視系統）各1 份在卷可憑
    。而依據上開契約書之內容：艾菲科技公司須於一定期限內
    完成上開監視系統之設計工程（第7 條），且雙方約定艾菲
    科技公司應繳納以工程款總價百分之10計算之履約保證金（
    第15條），並於工程期間，如經查驗、測試或檢驗結果不符
    合契約約定者，臺中縣太平市公所、臺中縣霧峰鄉公所，得
    予拒絕，艾菲科技公司應免費改善、拆除、重作、退貨或換
    貨（第12條第8 項），且所供應或完成之標的，應符合契約
    規定，無減少或滅失價值或不適於通常或約定使用之瑕疵，
    且為新品，完工後由臺中縣太平市公所、臺中縣霧峰鄉公所
    會同驗收人員及廠商驗收，經驗收合格後，艾菲科技公司應
    與指定的接管單位辦理點交；工程如經初驗或驗收有瑕疵者
    ，臺中縣太平市公所、臺中縣霧峰鄉公所得定相當期限，要
    求艾菲科技公司改善、拆除、重作、退貨或換貨，如艾菲科
    技公司不於期限內改正、拒絕改正，或改正次數逾2 次仍未
    能改正者，臺中縣太平市公所、臺中縣霧峰鄉公所得自行或
    使第三人改正，並得向艾菲科技公司請求償還改正必要之費
    用、終止或解除契約或減少價金，若因可歸責於艾菲科技公
    司之事由，致履約有瑕疵者，並得請求損害賠償（第16條第
    1 項、第2項、第7項、第8 項）；該工程自全部完工驗收合
    格日之次日起，由艾菲科技公司保固2 年（第17條）等規定
    觀之，艾菲科技公司與臺中縣太平市公所、臺中縣霧峰鄉公
    所約定之權利義務關係，核與民法第490條第1項規定：「稱
    承攬者，謂當事人約定一方為他方完成一定之工作，他方俟
    工作完成，給付報酬之契約。」、第492 條：「承攬人完成
    工作，應使其具備約定之品質，及無減少或滅失價值，或不
    適於通常或約定使用之瑕疵。」、第493 條：「工作有瑕疵
    者，定作人得定相當期限，請求承攬人修補之。承攬人不於
    前項期限內修補者，定作人得自行修補，並得向承攬人請求
    償還修補必要之費用。如修補所需費用過鉅者，承攬人得拒
    絕修補，前項規定，不適用之。」、第494 條：「承攬人不
    於前條第1項所定期限內修補瑕疵，或依前條第3項之規定拒
    絕修補或其瑕疵不能修補者，定作人得解除契約或請求減少
    報酬。但瑕疵非重要，或所承攬之工作為建築物或其他土地
    上之工作物者，定作人不得解除契約。」均相符合，是其等
    上開契約應屬承攬契約無疑。故艾菲科技公司所承攬之本件
    監視系統設計工程，依法係由定作人即臺中縣太平市公所、
    臺中縣霧峰鄉公所原始取得所有權，實堪認定。再者，依證
    人即艾菲科技公司職員林柏廷於偵查中證述：本件存放紀錄
    檔的主機應該是在臺中縣警察局的機房，本件案發後，是由
    臺中縣警察局開放一部分權限讓伊等進入去找相關紀錄等語
    ，足徵艾菲科技公司就其承攬之監視系統，應無管領權限甚
    明。準此，艾菲科技公司就本件臺中縣警察局e 視訊路口監
    視隨選圖控系統網頁既無所有權，又無管領權限，是其自非
    本件被害人，灼然至明。
四、綜上所述，本件公訴人起訴被告涉犯刑法第359 條之破壞電
    磁紀錄罪部分，依同法第363 條之規定，須告訴乃論，而本
    件告訴人艾菲科技公司又非本件之被害人，依法並無告訴權
    ，則其對被告提出告訴，自難認為合法，揆諸前開規定，應
    諭知不受理之判決，並不經言詞辯論為之。
據上論斷，應依刑事訴訟法第303條第3款、第307 條，判決如主
文。
中    華    民    國    97    年    11    月    6     日
                  刑事第四庭  審判長法  官  唐光義
                                    法  官  洪挺梧
                                    法  官  郭妙俐
上正本證明與原本無異。
如不服本判決，應於收受送達後10日內向本院提出上訴書狀（應
敘述具體理由並附繕本）。
上訴書狀如未敘述理由，應於上訴期間屆滿後20日內補提理由書
於本院。
                                    書記官  蕭榮峰
中    華    民    國    97    年    11    月    6     日


司法院資訊處製作；財團法人民間司法改革基金會備份。
